【裁判字號】    97,上,102
【裁判日期】    970827
【裁判案由】    給付買賣價金
【裁判全文】
臺灣高等法院民事判決                   97年度上字第102號
上  訴  人  甲○○
訴訟代理人  黃永琛律師
            粱堯清律師
複  代理人  劉桂君律師
被  上訴人  乙○○
訴訟代理人  吳妙白律師
上列當事人間請求給付買賣價金事件，上訴人對於中華民國96年
12月13日臺灣板橋地方法院96年度訴字第370號第一審判決提起
上訴，本院於97年8月13日言詞辯論終結，判決如下：
    主  文
上訴駁回。
第二審訴訟費用由上訴人負擔。
    事實及理由
一、上訴人起訴主張：
  (一)被上訴人向上訴人訂購坐落於基隆市○○○路1巷43號6樓
      「北台北」房屋乙戶及其基地持分，約定總價金額為新台
      幣（下同）424萬元，被上訴人於購買之初約定由上訴人
      代為統一辦理銀行貸款支付其中之302萬元。嗣於所有權
      移轉登記前，被上訴人卻要求於所有權移轉後由其自行辦
      理貸款，上訴人即於民國83年辦理所有權移轉登記與被上
      訴人。詎被上訴人卻未辦理貸款支付，嗣因上訴人所雇之
      員工離職，未將被上訴人未付款之資料及買賣契約交還上
      訴人，致未能及時向被上訴人主張。日前該離職員工出面
      與上訴人對帳結算後，上訴人旋多次以書面及電話催討被
      上訴人給付價款，但被上訴人拒不支付。被上訴人既向上
      訴人買受系爭房屋及其基地持分，依民法第367條規定自
      應給付上訴人買賣價金。
  (二)兩造原訂有買賣契約，但因上訴人所雇之員工離職時，未
      將被上訴人未付款之資料及買賣契約返還上訴人，致本件
      買賣契約一時未能尋得。惟上訴人於81年間委託訴外人高
      銘廣告企業有限公司（下稱高銘公司)辦理座落於基隆市
      ○○○路1巷之「北台北」預售屋廣告及銷售業務，並得
      代收買受人支付之定金。被上訴人訂購系爭房屋時，所交
      付定金15萬元亦由高銘公司代收後交付上訴人，雙方確有
      買賣關係無疑。而上訴人當時與其他房屋買受人所定之買
      賣契約除買賣標的物及價金外，其餘內容、文字均與上訴
      人、被上訴人所訂之契約相同，未有任何增、刪或塗改等
      註記。又上訴人多次委請他人向被上訴人催告時，被上訴
      人之家人對雙方之買賣等事宜未有爭執，僅無法說明款項
      未繳之原因為何，則就系爭房屋價金清償與否之事實，應
      由被上訴人負舉證責任。而本件買賣價金為424萬元，被
      上訴人於簽約時已給付122萬元及預收代辦費用55,000元
      。實際支出之代辦費用則為45,008元，故剩餘之9,992元
      應退還被上訴人，惟被上訴人仍有302萬元之買賣價金未
      清償，故抵銷後被上訴人仍應給付上訴人3,010,008元。
  （原審判決上訴人敗訴，上訴人提起上訴。）
    並於本院聲明：
    (一)原判決廢棄。
    (二)被上訴人應給付上訴人3,010,008元及自起訴狀繕本送達
      翌日起至清償日止，按年息5%計算之利息。
    (三)願供擔保，請准宣告假執行。
二、被上訴人則抗辯如下：
（一）上訴人應先舉證證明其與被上訴人間就系爭房、地有買賣
      關係存在之事實：
  １、由系爭房地之建物及土地謄本顯示系爭房、地出賣人均非
      上訴人。又依上訴人提出之買賣合約書所示，買賣雙方當
      事人「買方：翁秀美，賣方：上訴人」，足見上開買賣契
      約並無法證明上訴人與被上訴人間確有系爭房地買賣關係
      存在。而證人黃金林、黃松根之證言，亦不能證明上訴人
      為系爭房地買賣契約之出賣人。
  ２、至於上訴人提出之會計憑證及請款明細表影本被上訴人否
      認其真正，且均不能證明上訴人為系爭房地買賣契約之出
      賣人。又上訴人於本院提出銀行存摺之戶名為「純傑企業
      有限公司」，並非上訴人之銀行帳戶；該帳戶內於81 年8
      月31雖有存入一張15萬元票據，然無法證明該票據與原審
      卷台灣中小企業銀行南三重分行函覆之81年9月1日兌現之
      面額15萬元票據為同一張票據，況純傑企業有限公司經營
      「自來水管工程之承攬業務及相關材料之買賣業務」，縱
      設該張票據為同一，該筆金錢亦有可能用以支付水管工程
      或材料之費用，顯亦無法據以證明上訴人與被上訴人間就
      系爭房地有買賣關係存在之事實。
  ３、被上訴人否認訂購系爭房屋交付之定金15萬元由高銘公司
      收取之事實，且上訴人迄今未提出其委託高銘公司銷售之
      委任契約，所謂「北台北請款明細表」亦無法證明系爭房
      屋訂金係高銘公司收取。況系爭建案並非上訴人一人投資
      建造，尚有訴外人黃金林等共同投資，且起造人有上訴人
      、訴外人黃金林等人，顯然建造之始已將投資者列為其所
      分配房屋之起造人，因此統籌處理事務之人並非即為房屋
      之出賣人，從而上訴人上開主張俱無法證明其為系爭房地
      之出賣人。
  ４、上訴人提出之許志成買賣契約書，雖載出賣人為上訴人，
      然該買賣契約書及附件均無填載年月日，且買受人許志成
      就該買賣有抵押貸款，但合約書附件 (五)有關銀行貸款
      撥款入出賣人指定帳戶之切結書卻空白未填，且其買賣總
      價為365萬元，與上訴人提出所謂「北台北」請款明細表
      所載「戶別」F4「銷售實價」385萬元亦不符，足見該買
      賣契書乃臨訟製作不足採信。從而上訴人以該買賣契約主
      張起造人為訴外人黃金林之房屋，亦以上訴人為出賣人出
      售云云，不足採信。
  ５、證人張世柱律師於系爭房地買賣之時並未參與，且於交屋
      後十餘年接受上訴人委託處理時，上訴人始終未提出其與
      被上訴人間之買賣契約書。另證人張世柱所稱被上訴人太
      太從未否認購買系爭房地乙節，因該建案並非上訴人獨資
      自地自建，因此購買系爭房地並不等於上訴人為系爭房地
      之出賣人。
（二）依上訴人所提之預售屋買賣契約之第4條約定如未由賣方
      代辦銀行貸款時，買方應經賣方通知後7日內以現金付清
      各項未付款；再觀買賣契約第16約定買方於繳清房地全部
      價款始得交屋。則由系爭房地已在83年11月25日辦妥產權
      移轉登記而後並交付房屋由被上訴人使用之事實，足證系
      爭房地價款已付清。
    並於本院聲明：
    (一)上訴人之上訴及假執行之聲請均駁回。
    (二)如受不利判決，願供擔保請准宣告免為假執行。
三、兩造不爭執之事實：
    坐落基隆市安樂區○○○段外寮小段第438地號土地之門牌
    號碼基隆市○○○路1巷43號6樓房屋（下稱系爭房屋，合稱
    系房地），係於83年11月25日由訴外人黃金林以買賣原因移
    轉所有權登記於被上訴人名下；房屋坐落基地係於83年10月
    26日由訴外人黃添壽以買賣原因移轉土地持分299/10000登
    記於被上訴人名下，此有上訴人提出之建築改良物登記簿及
    被上訴人提出之土地登記簿影本在卷可憑（見原審卷頁6、1
    20）。
四、兩造之爭點及論斷：
    上訴人主張被上訴人向上訴人購買系爭房地，尚有買賣價金
    未清償等語。為被上訴人所否認，並以前揭情詞置辯。是
    本件兩造爭點為：(一)兩造間就系爭房地有無買賣契約關係
    ？(二)上訴人請求被上訴人給付買賣價金，有無理由？茲分
    別論述如下：
  (一)兩造間就系爭房地有無買賣契約關係？
      按請求履行債務之訴，除被告自認原告所主張債權發生原
      因之事實外，應先由原告就其主張此項事實，負舉證之責
      任，必須證明其為真實後，被告於其抗辯事實，始應負證
      明之責任，此為舉證責任分擔之原則。若原告先不能舉證
      ，以證實自己主張之事實為真實，則被告就其抗辯事實即
      令不能舉證，或其所舉證據尚有疵累，亦應駁回原告之請
      求（最高法院17年上字第917號、43年台上字第377號判例
      要旨參照）。本件上訴人主張其與被上訴人間就系爭房地
      有買賣契約關係之事實，既為被上訴人所否認，按照舉證
      責任分配之原則，應由主張買賣契約存在之上訴人，就訂
      立買賣契約之權利發生要件事實負舉證之責。就此，上訴
      人提出建築改良物登記簿、房屋土地預定買賣契約書、轉
      帳傳票、存摺等影本，並聲請訊問證人黃金林、黃松根等
      人為證。經查：
    １、系爭房地其中房屋係於83年11月25日由訴外人黃金林以
        買賣原因移轉所有權登記於被上訴人名下；房屋坐落基
        地係於83年10月26日由訴外人黃添壽以買賣原因移轉土
        地持分與被上訴人，有建築改良物及土地登記簿可稽，
        已如上述。依上訴人提出之2份房屋土地預定買賣契約
        書（見原審卷頁8-29、本院卷頁77-97）所示，其上所
        載之當事人，出賣人固均為上訴人，惟買受人則分別為
        訴外人翁秀美、許志成，並非被上訴人，故據上開買賣
        契約尚無法證明兩造間確有系爭房地買賣關係存在。況
        其中許志成為買受人購買Ｆ棟4樓之買賣契約書，經被
        上訴人否認為真正，而觀之該契約書之簽約日期、代辦
        房地貸款委託書簽訂日期、代刻印章授權書日期均空白
        （見本院卷87、95-96），且其上所載房地買賣總價為
        365萬元，核與上訴人提出「北台北請款明細表」所載
        385萬元亦有未符，已難遽認為真正。則上訴人以與系
        爭房地同為「北台北」建案F棟之4樓，均以黃金林為起
        造人並登記為所有權人，其中許志成買受之4樓亦以上
        訴人為出賣人出售，據而主張系爭房地之買賣契約亦係
        以上訴人為出賣人，尚乏論據而難以採信。
    ２、依證人黃金林於原審具結證稱：「我有投資甲○○的工
        地，我們是堂兄弟…（對建築改良物登記簿謄本，有何
        意見？）第一次是登記我名字沒有錯」、「（是否有移
        轉所有權給乙○○？）當初買賣都是甲○○在處裡的，
        細節都是他在處理，這個我不清楚」、「（是否是因甲
        ○○將房屋賣給乙○○，才請你移轉過戶？）是的。
        本件的建案資料都是甲○○在處理」、「（證人是否投
        資甲○○建案，故列名建物起造人，而所有建築及買賣
        事宜皆由甲○○處理，證人只是分配投資利益而已？）
        是的」、「（是否有看過買賣契約？）都是甲○○在處
        理，我沒有看過買賣契約」、「（系爭房屋是以上訴人
        或證人為出賣人？）我不清楚」等語（見原審卷頁97-9
        8），固堪認定黃金林與上訴人共同投資系爭房地建案
        並分配起造之房屋，由上訴人處理建築買賣事宜，惟不
        足證明被上訴人購買系爭房地所訂立之買賣契約係以上
        訴人為出賣人。又證人黃松根證稱：「（系爭房屋由黃
        金林移轉乙○○之買賣契約是否由你承辦？）當初是由
        甲○○委託售屋公司銷售，之前的價金由甲○○收取，
        交屋時是由我承辦」、「（買賣雙方是否完成交屋手續
        ？）沒有」、「（是否將房屋交付乙○○？）沒有。在
        我承辦的時候沒有，我離職後有無交屋我不知道」、「
        （所以在你離職前未完成交屋，至於你離職後你完全不
        清楚？）是」、「（系爭買賣契約出賣人是何人？）不
        知道是甲○○還是黃金林我忘記了」等語（見原審卷頁
        126），亦無從證明系爭房地之買賣契約係以上訴人名
        義出售。
    ３、至上訴人提出「北台北請款明細表」一紙（見原審卷頁
        61），其上並無任何製作名義人之記載，已難據以認定
        係上訴人所指訴外人高銘公司所製作，自難據此更進一
        步推認上訴人主張其委託高銘公司辦理包括系爭房地在
        內之「北台北」預售屋銷售業務，並代收被上訴人買受
        系爭房地所支付之定金等情為真。則上訴人再執其收受
        被上訴人所交付購買系爭房屋之定金，進而主張兩造確
        訂有買賣契約云云，即難採信。又依上訴人提出之轉帳
        傳票（見原審卷頁54-60），及經原法院以傳票上所載
        票據號碼函詢台灣中小企業銀行南三重分行被上訴人所
        開設支票帳戶往來資料，依該行96年5月21日函所提供
        之5紙票據往來對帳明細（見原審卷頁86-87），僅能證
        明被上訴人曾以支票給付系爭房地價款，無從認定出賣
        人係上訴人。另觀之上訴人所提出之活期存款存摺，其
        名義人係「純傑企業有限公司」，尚難據以認定係上訴
        人個人之存款交易紀錄，自無從證明上訴人有收受被上
        訴人給付之價款進而推認其為系爭房地買賣契約之出賣
        人。
    ４、又證人即上訴人於原審之訴訟代理人張世柱律師到庭雖
        證稱：「我代表上訴人與被上訴人太太電話聯絡時，被
        上訴人太太從來沒有否認購買系爭房地，只說錢已經繳
        清。」等語（見本院卷頁64）。惟質之證人即被上訴人
        之妻丙○○○則稱：「我是有承認有買房子，但價款已
        經付清…不知道誰是出賣人」等語（見本院卷頁64反面
        ）。再觀之上訴人所提張世柱律師與丙○○○之電話錄
        音譯文（見本院卷頁27-30），其等對話內容係重在系
        爭房地價款以何方式給付及已否付清之討論，則上訴人
        僅以被上訴人之妻丙○○○在訴訟外就非對談重點之系
        爭房地出賣人消極未表示意見，遽指發生民事訴訟法第
        280條視同自認之法律效果，顯有誤認而不足採。
    ５、綜此，依上訴人所提出之證據方法，尚難認其對於兩造
        間就系爭房地有訂立買賣契約之事實已盡舉證之責。此
        外，上訴人復未舉出其他證據足資證明其為系爭房地買
        賣契約之出賣人，則上訴人主張其以總價424萬元出售
        系爭房地予被上訴之事實，難以採信。
  (二)關於上訴人請求被上訴人給付買賣價金之爭點：
      上訴人主張其以總價424萬元出售系爭房地予被上訴人之
      事實，既未盡舉證之責而不足採，則依上開說明，被上訴
      人就其抗辯系爭房地價金已清償事實即令不能舉證，或其
      所舉證據尚有疵累，亦應駁回上訴人之請求。是上訴人依
      買賣契約關係請求被上訴人給付價金，為無理由，不應准
      許。
五、綜上所述，上訴人依買賣契約之法律關係，訴請被上訴人給
    付3,010,008元及自起訴狀繕本送達翌日起至清償日止，按
    年息5%計算之利息，為無理由，應予駁回。其假執行之聲請
    亦失所依附，應併予駁回。原審為上訴人敗訴之判決，及駁
    回其假執行之聲請，並無不合。上訴意旨指摘原判決不當，
    求予廢棄改判，為無理由，應予駁回。
六、本件事證已臻明確，兩造其餘攻擊防禦方法及未經援用之證
    據，經核與判決結果不生影響，爰不一一論述。
七、據上論結，本件上訴為無理由，依民事訴訟法第449條第1項
    、第78條，判決如主文。
中    華    民    國    97    年    8     月    27    日
                    民事第十四庭
                        審判長法  官  張  蘭
                              法  官  黃麟倫
                              法  官  鄭純惠
正本係照原本作成。
如不服本判決，應於收受送達後20日內向本院提出上訴書狀，其
未表明上訴理由者，應於提出上訴後20日內向本院補提理由書狀
（均須按他造當事人之人數附繕本）上訴時應提出委任律師或具
有律師資格之人之委任狀；委任有律師資格者，另應附具律師資
格證書及釋明委任人與受任人有民事訴訟法第466條之1第1項但
書或第2項（詳附註）所定關係之釋明文書影本。
中    華    民    國    97    年    8     月    28    日
                              書記官  劉麗芬
附註：
民事訴訟法第466條之1（第1項、第2項）：
對於第二審判決上訴，上訴人應委任律師為訴訟代理人。但上訴
人或其他法定代理人具有律師資格者，不在此限。
上訴人之配偶、三親等內之血親、二親等內之姻親，或上訴人為
法人、中央或地方機關時，其所屬專任人員具有律師資格並經法
院認為適當者，亦得為第三審訴訟代理人。


司法院資訊處製作；財團法人民間司法改革基金會備份。
